臺灣高等法院高雄分院民事判決　　　　　　96年度上字第60號
上　訴　人　乙○○
　　　　　　丙○○
共　　　同
訴訟代理人　李慶榮律師
　　　　　　孫守濂律師
被上訴人　　甲○○
上列當事人間請求撤銷贈與等事件，上訴人對於民國96年2 月2
日臺灣高雄地方法院95年度訴字第1032號第一審判決提起上訴，
本院於民國96年12月12日言詞辯論終結，判決如下：
    主  文
上訴駁回。
第二審訴訟費用由上訴人負擔。
    事實及理由
一、本件被上訴人起訴主張：上訴人乙○○與訴外人陳盟仁共同
    簽發發票日期為民國92年1 月25日、到期日為92年3 月25日
    、面額為新台幣（下同）350 萬元之本票一紙（下稱系爭本
    票），向被上訴人借款350 萬元，詎屆期未清償，被上訴人
    遂持系爭本票向臺灣高雄地方法院聲請本票強制執行裁定，
    經臺灣高雄地方法院於94年7 月21日以94年度票字第13422
    號裁定（下稱系爭本票裁定）予以准許，上訴人乙○○於94
    年7 月間收受系爭本票裁定後，竟分別於94年8 月8 日及94
    年8 月20日，將其所有如附表編號一、二所示之不動產（下
    稱系爭不動產），贈與其子即上訴人丙○○，並於94年9 月
    2 日及94年9 月13日分別辦妥所有權移轉登記完畢，上訴人
    乙○○除系爭不動產外，並無其他財產可供清償系爭350 萬
    元票款，且訴外人陳盟仁亦無其他財產可供清償上開票款，
    故上訴人乙○○上開無償贈與行為有害及被上訴人之債權，
    被上訴人自得依民法第244 條第1 項規定，提起本件訴訟請
    求: (一)上訴人乙○○、丙○○間於94年8 月8 日就如附表編
    號一之不動產所為之贈與行為，及於94年9 月2 日以贈與為
    原因所為之所有權移轉行為，均應予撤銷。(二)上訴人丙○○
    應將高雄市前鎮地政事務所於94年8 月31日（原審判決書誤
    載為94年9 月2 日）以94年鎮登字第08600 號（原審判決書
    誤載為86號）收件就前項不動產所為之所有權移轉登記予以
    塗銷。(三)上訴人乙○○、丙○○於94年8 月20日就如附表編
    號二不動產所為之贈與行為，及於94年9 月13日以贈與為原
    因所為之所有權移轉行為，均應予撤銷。(四)上訴人丙○○應
    將嘉義縣竹崎地政事務所於94年9 月13日就前項不動產所為
    之所有權移轉登記予以塗銷。
二、上訴人則以：85年間上訴人乙○○已61歲，未外出工作，無
    收入，其生活開銷均仰賴子女供應。如附表編號一所示之不
    動產係上訴人丙○○於85年間所購買，頭期款126 萬係由上
    訴人丙○○及黃國樑（亦係上訴人乙○○之子）給付，另30
    0 萬元之房屋貸款亦多係由上訴人丙○○支付，之所以登記
    在上訴人乙○○名下，係因上訴人乙○○於84年間申請到勞
    工優惠貸款，因而將上開不動產登記在上訴人乙○○名下，
    然實際上所有權人仍為上訴人丙○○，94年間雙方終止借名
    登記契約，故將如附表編號一所示之不動產移轉登記回復為
    上訴人丙○○所有，實際上並未使上訴人乙○○之財產有所
    減少，故非屬詐害被上訴人債權之行為。又上訴人乙○○於
    85年間發生車禍，無法籌出高昂之醫藥費，遂由上訴人乙○
    ○提供如附表編號二之不動產為擔保，以其配偶黃陳碧蓮名
    義向嘉義縣竹崎鄉農會借款50萬元，上訴人乙○○自感年事
    已高，且上開50萬元借款亦係由上訴人丙○○及其他子女清
    償，擬將如附表編號二之不動產移轉予子女，上訴人間之移
    轉登記係屬有對價關係，為節稅而以贈與方式移轉予上訴人
    丙○○所有，故本件上訴人間之行為係屬有償而非無償行為
    ，應為民法第244 條第2 項之情形，而非同法第224 條第1
    項之情形，何況上訴人丙○○於取得如附表編號二之不動產
    時，並不知上訴人乙○○與被上訴人間之民事債務紛爭等語
    資為抗辯，聲明：請求駁回被上訴人之訴。
三、原審法院為上訴人敗訴之判決，上訴人不服，提起上訴，上
    訴聲明求為判決：(一)原判決廢棄。(二)被上訴人在第一審之訴
    駁回。被上訴人則答辯聲明：請求駁回上訴人之上訴。
四、兩造不爭執事項如下，並有臺灣高雄地方法院94年度票字第
    13422 號本票裁定影本、土地及建物登記謄本、系爭不動產
    移轉登記予上訴人丙○○所有之原始登記資料，及臺灣高雄
    地方法院94年度雄簡字第5898號民事判決書影本（見原審卷
    第7 至8 頁、9 至12頁、18至41頁、53至56頁）、刑事簡易
    判決書、確定證明書2 份、刑事判決書（見本院卷第58至63
    頁、64頁、105 頁、99至101 頁）等在卷可稽，堪信為真實
    ：
  (一)上訴人乙○○與訴外人陳盟仁共同簽發系爭本票，向被上訴
    人借款350 萬元，屆期未清償，被上訴人遂向臺灣高雄地方
    法院聲請本票強制執行裁定，經臺灣高雄地方法院於94年7
    月21日以系爭本票裁定予以准許，並於94年8 月16日確定。
    又上訴人乙○○對被上訴人提起確認系爭本票債權不存在之
    訴，業經臺灣高雄地方法院以94年度雄簡字第5898號判決乙
    ○○敗訴確定，上訴人乙○○與訴外人陳盟仁迄今仍未清償
    系爭350 萬元票款。
  (二)上訴人乙○○分別於94年8 月8 日及94年8 月20日，以贈與
    為原因，向高雄市前鎮地政事務所及嘉義縣竹崎鄉地政事務
    所申請將其所有如附表編號一、二所示之不動產移轉登記與
    上訴人丙○○所有，並於94年9 月2 日及94年9 月13日分別
    經上開地政事務所辦妥所有權移轉登記完畢。
  (三)上訴人乙○○除系爭不動產外，並無其他財產可供清償系爭
    350 萬元票款。
  (四)上訴人乙○○所涉損害債權刑事案件，業經台灣高雄地方法
    院以95年度簡字第5942號判處拘役50日確定。而上訴人丙○
    ○所涉損害債權一案，則經台灣高雄地方法院以96年度易字
    第46號，及本院96年度上易字第562 號刑事判決無罪確定。
  (五)上訴人乙○○投資大鵬灣工程是在91年10月間。
五、兩造爭執點如下: (一)上訴人乙○○於94年9 月2 日將其所有
    如附表編號一所示不動產移轉登記與上訴人丙○○所有，係
    本於贈與抑係因終止借名登記契約所為之回復登記? 上訴人
    乙○○於94年9 月13日將其所有如附表編號二所示之不動產
    移轉登記與上訴人丙○○所有，係屬無償之贈與行為抑為有
    償行為？(二)被上訴人本於民法第244 條第1 項規定，請求撤
    銷上訴人間就系爭不動產所為之贈與行為，及所有權移轉登
    記行為，併請求上訴人丙○○塗銷系爭不動產所有權之移轉
    登記，有無理由？茲就此爭執點分述如下:
（一）上訴人乙○○於94年9 月2 日將其所有如附表編號一所示
      不動產移轉登記與上訴人丙○○所有，係本於贈與抑係因
      終止借名登記契約所為之回復登記? 上訴人乙○○於94年
      9 月13日將其所有如附表編號二所示之不動產移轉登記與
      上訴人丙○○所有，係屬無償之贈與行為抑為有償行為？
    1.上訴人乙○○於本院自承: 因年歲已大，所以才將系爭不
      動產「贈與」丙○○等語（見本院卷第22頁），核與原審
      法院向高雄市前鎮地政事務所及嘉義縣竹崎鄉地政事務所
      函調上訴人申請系爭不動產所有權移轉登記之資料，其中
      上訴人於土地登記申請書上之登記原因欄係勾選「贈與」
      ，並附有土地、建築改良物「贈與」所有權移轉契約書（
      見原審卷第18至41頁）等情相符，且系爭不動產之土地及
      建物登記謄本亦係記載移轉登記原因為「贈與」，有土地
      及建物登記謄本在卷可稽（見第9 至12頁），是被上訴人
      主張上訴人乙○○將系爭不動產所有權移轉登記予上訴人
      丙○○，係本於「贈與」所為等情，堪予採信。
    2.上訴人主張上訴人丙○○之所以將其於85年間購置之如附
      表編號一所示之不動產登記在上訴人乙○○名下，係因上
      訴人乙○○於84年間申請到勞工優惠貸款，因而將上開不
      動產登記在上訴人乙○○名下云云，為被上訴人所否認。
      經查，如附表編號一所示之不動產係上訴人乙○○於85年
      1 月27日向訴外人楊忠媛所購買，有不動產買賣契約書影
      本在卷可證（見原審卷73至75頁），足見當初購買如附表
      編號一所示之不動產者係上訴人乙○○，果如上訴人主張
      係上訴人丙○○借名登記在上訴人乙○○名下，則理應由
      上訴人丙○○以其個人名義與出賣人楊忠媛簽約，再借名
      登記在上訴人乙○○名下，焉會直接以上訴人乙○○名義
      與出賣人楊忠媛簽約? 又本院向高雄銀行股份有限公司明
      誠分行函詢，上訴人乙○○於85年3 月間向該分行申請貸
      款300 萬元，係勞工優惠貸款抑首次購屋貸款? 經該分行
      函覆稱: 乙○○於85年3 月15日提供如附表編號一所示之
      不動產，向該分行申請貸款300 萬元，其中160 萬元貸款
      係依高雄市政府國民住宅處所核發之「輔助購置自用住宅
      」貸款證明書核貨；另140 萬元係依「首次購屋貸款」辦
      理，有該分行致本院函在卷可稽（見本院卷第122 頁），
      顯與上訴人主張係因上訴人乙○○於84年間申請到「勞工
      優惠貸款」，因而將上開不動產借名登記在上訴人乙○○
      名下等情不符，又依高雄銀行股份有限公司明誠分行函覆
      本院所附之高雄市政府國民住宅處於85年3 月1 日所核發
      予上訴人乙○○之「貸款證明書」上記載：「台端申請85
      年度貸款自購自用住宅，經本處審核合格並於『84年8 月
      19日』以高市國宅三字第九三六二號函復，台端既已自
      購自用住宅，特核發本證明，請持本證明書於86年9 月3
      日前向指定行庫辦理貸款手續。（貸款額度160 萬元）」
      （見本院卷第125 頁），準此貸款證明書記載，上訴人乙
      ○○於「84年8 月」間即向高雄市政府國民住宅處申辦「
      85年度貸款自購自用住宅」，足見上訴人乙○○於「84年
      」間即有意購買自用住宅，而預先向高雄市政府國民住宅
      處申辦「85」年度貸款，並於購買自用住宅後，隨即向高
      雄市政府國民住宅處申請核發貸款證明書，是如附表編號
      一所示之不動產顯係上訴人乙○○所購買乙節，應堪認定
      ，參以上訴人於本院自承上訴人丙○○在86年之前未曾購
      買任何建物，則祇要上訴人丙○○申請上開貸款，亦應符
      合申貸資格，自無為了貸款而將如附表編號一所示之不動
      產借名登記在上訴人乙○○名下之必要，是上訴人主張如
      附表編號一所示之不動產，係上訴人丙○○借名登記在上
      訴人乙○○名下云云，不足採信。
    3.上訴人主張上訴人乙○○自82年間起即無工作及收入，購
      買如附表編號一所示不動產之頭期款126 萬元，上訴人乙
      ○○並無能力支付，大抵由上訴人丙○○及黃國梁於85年
      1 月底，將頭期款分數次匯入其等母親黃陳碧蓮在華僑銀
      行帳戶內，再由黃陳碧蓮代為繳納，而上開300 萬元貸款
      之本息，亦係由上訴人丙○○以匯款或交付現金之方式，
      交由其母黃陳碧蓮代為繳交貸款，只有在上訴人丙○○之
      收入不足時方會請兄姊支援等情，為被上訴人所否認。查
      ，如附表編號一所示之不動產係上訴人乙○○所購買，已
      如前述，至於其購買之資金及繳納貸款本息之來源，縱如
      上訴人主張，係由上訴人丙○○及其兄姊所給付，其等給
      付之原因不論為何，均無法將如附表編號一所示不動產之
      購買人由上訴人乙○○變更為上訴人丙○○，故上訴人之
      上開主張，仍不足以證明購買如附表編號一所示不動產之
      人係上訴人丙○○。
    4.上訴人主張上訴人乙○○於85年間發生車禍，無法籌出高
      昂之醫藥費，遂由上訴人乙○○提供如附表編號二所示之
      不動產為擔保，以其配偶黃陳碧蓮名義向嘉義縣竹崎鄉農
      會借款50萬元，上訴人乙○○自感年事已高，且上開50萬
      元借款亦係由上訴人丙○○及其他子女清償，擬將如附表
      編號二所示不動產移轉予子女，上訴人間之移轉登記係屬
      有對價關係，為節稅而以贈與方式移轉予上訴人丙○○所
      有云云，為被上訴人所否認。查，上訴人乙○○於本院自
      承將如附表編號二所示不動產移轉登記予上訴人丙○○，
      係因「贈與」，已如前述，故縱認上開50萬元借款係由上
      訴人丙○○及乙○○之其他子女清償，亦不能因此即認上
      訴人乙○○將如附表編號二所示不動產移轉登記予上訴人
      丙○○，係以上訴人丙○○代為清償50萬元作為對價，而
      將無償之贈與行為變更為有償行為，何況清償50萬元貸款
      之人非僅上訴人丙○○1 人，是上訴人主張將如附表編號
      二所示不動產所有權移轉登記予上訴人丙○○，係屬有對
      價關係，為有償行為云云，亦無足取。
    5.綜上，上訴人乙○○將系爭不動產所有權移轉登記予上訴
      人丙○○，均係本於無償贈與之法律關係所為。
（二）被上訴人本於民法第244 條第1 項規定，請求撤銷上訴人
      間就系爭不動產所為之贈與行為，及所有權移轉登記行為
      ，併請求上訴人丙○○塗銷系爭不動產所有權之移轉登記
      ，有無理由？
    1.按債務人所為之無償行為，有害及債權者，債權人得聲請
      法院撤銷之。債權人聲請法院撤銷時，得並聲請命受益人
      回復原狀。民法第244 條第1 、4 項分別定有明文。
    2.上訴人乙○○與訴外人陳盟仁迄今仍未清償系爭350 萬元
      票款，而上訴人乙○○除系爭不動產外，並無其他財產可
      供清償系爭350 萬元票款，為兩造不爭執，而訴外人陳盟
      仁僅有82年出廠之汽車一台，此有稅務電子閘門財產所得
      調件明細表在卷可稽（見原審卷第237 頁），此外，上訴
      人未能舉證證明陳盟仁尚有其他財產可供清償系爭350 萬
      元票款，故足認訴外人陳盟仁除上開汽車外，並無其他財
      產可供清償系爭350 萬元票款，亦堪認定。
    3.上訴人乙○○既除系爭不動產外，並無其他財產足供清償
      系爭350 萬元票款，其將系爭不動產贈與上訴人丙○○，
      顯有害及被上訴人之債權，依前揭規定，被上訴人自得請
      求撤銷上訴人乙○○、丙○○間就系爭不動產所為之贈與
      行為，及以贈與為原因所為之所有權移轉行為，暨上訴人
      丙○○應就系爭不動產所為之所有權移轉登記予以塗銷，
      應屬有據。
六、綜上所述，被上訴人本於民法第244 條第1 項規定，請求撤
    銷上訴人乙○○、丙○○間於94年8 月8 日就如附表編號一
    所示不動產所為之贈與行為，及於94年9 月2 日以贈與為原
    因所為之所有權移轉行為，暨上訴人丙○○應將高雄市前鎮
    地政事務所於94年8 月31日以94年鎮登字第08600 號收件就
    前項不動產所為之所有權移轉登記予以塗銷；並撤銷上訴人
    乙○○、丙○○於94年8 月20日就如附表編號二所示不動產
    所為之贈與行為，及於94年9 月13日以贈與為原因所為之所
    有權移轉行為，暨上訴人丙○○應將嘉義縣竹崎地政事務所
    於94年9 月13日就前項不動產所為之所有權移轉登記予以塗
    銷，均有理由，應予准許。是原審判決被上訴人勝訴，於法
    尚無不合，上訴意旨仍指摘原判決不當，求予廢棄改判，為
    無理由，應予駁回其上訴。
七、本件事證已臻明確，兩造其餘攻擊防禦方法於本件判決結果
    不生影響，故不再一一論述，併此明。
八、據上論結，本件上訴為無理由，依民事訴訟法第449 條第1
    項、第78條、第85條第1 項前段，判決如主文。
中　　華　　民　　國　　96　　年　　12　　月　　26 　日
                            民事第三庭
                                審判長法官  張國彬
                                法      官  吳登輝
                                法      官  鄭月霞
以上正本證明與原本無異。
如對本判決上訴，須於判決送達後20日內向本院提出上訴狀，其
未表明上訴理由者，應於上訴後20日內向本院提出上訴理由書（
均須按他造當事人之人數附繕本）。上訴時應提出委任律師或具
有律師資格之人之委任狀，並依附註條文規定辦理。
中　　華　　民　　國　　96　　年　　12　　月　　26　　日
                                書  記  官  吳新貞
附註：
民事訴訟法第466 條之1 ：
對於第二審判決上訴，上訴人應委任律師為訴訟代理人，但上訴
人或其法定代理人具有律師資格者，不在此限。
上訴人之配偶、三親等內之血親、二親等內之姻親，或上訴人為
法人、中央或地方機關時，其所屬專任人員具有律師資格並經法
院認適當者，亦得為第三審訴訟代理人。
第1 項但書及第2 項情形，應於提起上訴或委任時釋明之。
 附表
┌───┬───────────────────────────┐
│編號  │            不動產                                    │
├───┼───────────────────────────┤
│      │高雄市○鎮區○○段（原審判決誤載為天山段）一小段2070- │
│  一  │0010地號土地，及同段0000-0000 地號土地，應有部分各1/20│
│      │土地；00000-000 建號即門牌號碼高雄市○鎮區○○路9 巷4 │
│      │號2 樓建物所有權全部                                  │
├───┼───────────────────────────┤
│  二  │嘉義縣竹崎鄉○○○段0000-0000 地號土地之應有部分1/2   │
└───┴───────────────────────────┘
